【裁判字號】    89,台上,2522
【裁判日期】    891109
【裁判案由】    確認通行權存在等
【裁判全文】
最高法院民事判決                              八十九年度台上字第二五二二號
    上  訴  人  壬 ○ ○
                癸 ○ ○
                辛 ○ ○
                庚○○○
                丙 ○ ○
    共      同
    訴訟代理人  林 根 煌律師
    被 上訴 人  子    ○
                甲 ○ ○
                乙 ○ ○
                戊 ○ ○
                丁 ○ ○
                己 ○ ○
                丑 ○ ○
右當事人間請求確認通行權存在等事件，上訴人對於中華民國八十六年八月十一日台
灣高等法院台中分院第二審判決（八十六年度上字第三四號），提起上訴，本院判決
如左：
    主  文
原判決除假執行部分外廢棄，發回台灣高等法院台中分院。
    理  由
本件被上訴人主張：伊等所有坐落台中縣太平市○○街一巷一七號、二三號、二五號
、二七號、三一號、三五號、三七號房屋，及上訴人所有同巷對面同市○○段一○八
－四二一號（上訴人丙○○所有）、一○八－四二二號（上訴人庚○○○所有）、一
○八－四二三號（上訴人辛○○所有）、一○八－四二四號（上訴人癸○○所有）、
一○八－四二五號（上訴人壬○○所有）土地上房屋，均係訴外人蕪華建設實業有限
公司（下稱蕪華公司，原判決誤載為蕪華建設實業股份有限公司）所興建青陽農莊之
一部，蕪華公司興建該農莊時，於兩造房屋中間預留有一條六公尺寬之巷道並舖設柏
油，經編為上開仁和街一巷，供伊等通行。嗣蕪華公司於分割土地移轉時，誤將該巷
道土地分割移轉為上訴人或其前手名義。上訴人雖非全係直接向蕪華公司購得，亦屬
繼受取得，自應繼受該部分土地僅供巷道通行之負擔，不得妨害伊等通行。詎上訴人
竟自民國七十八年至八十四年間，分別在該六公尺寬之巷道如原判決附圖（下稱附圖
）所示Ａ（丙○○所有）、Ｂ（庚○○○所有）、Ｃ（辛○○所有）、Ｄ（癸○○所
有）、Ｅ（壬○○所有）部分之土地上興建屋後建物，妨害伊等通行等情，求為確認
伊等就上訴人所有系爭土地各如附圖所示Ａ、Ｂ、Ｃ、Ｄ、Ｅ部分有通行權存在，並
命上訴人將各該部分土地上建物及障礙物拆除，不得再妨害通行之判決。
上訴人則以：伊等所有系爭土地係分別向訴外人劉清澤、申金陵、范淑瑩、洪翠蓮、
王金嬌買受，並非向蕪華公司購買，該地上房屋亦非向蕪華公司所購買，自不受蕪華
公司所訂契約之拘束，且伊等買受上開房地時，屋後之巷道（防火巷）與現狀相同僅
三公尺寬，行人、機車或小客車均可通行無礙，伊等所有系爭土地既非私設巷道用地
，其上之建物復未占用巷道土地，被上訴人為本件之請求，即屬無理等語，資為抗辯
。
原審廢棄第一審所為被上訴人敗訴之判決，改判如其聲明，係以：上訴人所有房屋係
面向仁和街，其屋後之系爭土地上建物及其他地上物各如附圖所示Ａ、Ｂ、Ｃ、Ｄ、
Ｅ等部分，均占用仁和街一巷巷道，而被上訴人所有房屋適面向仁和街一巷，其屋後
並無通路，端賴仁和街一巷通行之事實，業經第一審勘驗及囑託台中縣霧峰地政事務
所鑑定測量明確，有勘驗筆錄及實測圖可按，並為兩造所不爭。因兩造所有房屋及其
基地原均係蕪華公司所建造銷售，該公司於興建時即設置仁和街一巷巷道以供通行，
銷售房地時亦係以巷道寬六公尺計算出售，惟辦理分割及移轉土地登記時，因代書之
錯誤，巷道僅留三公尺，致土地部分之移轉登記與實際買賣不符。嗣買受同段一○八
－四二七號、一○八－四三○號、一○八－四三一號土地及其上房屋之訴外人林夏蘭
、黃傅富美、黃王燕雀等三人，遂各在其買受之房屋後建造圍牆等建物，蕪華公司乃
訴請該三人就超過買賣部分之土地辦理銷登記，並將該部分土地上建物拆除交還土
地，經台灣高等法院台中分院六十九年度上更(一)字第七一號判決林夏蘭、黃傅富美、
黃王燕雀敗訴確定，其中拆物還地部分，業經台灣台中地方法院六十九年度執丑字第
七○九一號執行事件執行完畢，有各該判決及執行命令可稽，足見蕪華公司所留設系
爭巷道之寬度確為六公尺。是上訴人所有之前述土地既與上開三筆土地併排，均面臨
仁和街一巷，兩造所有仁和街一巷兩旁房屋，又同屬蕪華公司整批建築青陽農莊之一
部，該六公尺寬之巷道，復係蕪華公司建築該農莊時所設計闢供兩旁房屋所有人出入
通行，均如前述，則兩旁房屋買受人即應同受拘束。縱蕪華公司係向劉清澤買受土地
興建青陽農莊，青陽農莊出售時，各房屋之基地係由劉清澤直接移轉登記予買受人，
有上開判決可考，然丙○○由劉清澤受讓一○八－四二一號土地，即係向蕪華公司買
受。壬○○於六十七年八月二十八日由王金嬌受讓上開土地時，亦應知相鄰之土地屋
後建物占用巷道用地。且壬○○、癸○○、辛○○、庚○○○輾轉由蕪華公司取得土
地所有權，均為繼受取得，在標的物上之一切負擔自仍繼續存在，而應由取得人繼受
，並同受該仁和街一巷巷道寬六公尺，係蕪華公司建築青陽農莊時所設計供兩旁房屋
住戶出入通行之約定所拘束。雖壬○○及庚○○○之前手申金陵於七十一年四月十一
日、丙○○於七十年十一月間，曾向台中縣政府申請在其屋後建造建物，並經該府核
准有案，惟均係乘基地登記錯誤之機會，向該府申請核准建造，於完工後迄未申領使
用執照，顯見非屬善意。從而，被上訴人本於通行權約定，請求確認渠等就上訴人所
有系爭土地各如附圖所示Ａ、Ｂ、Ｃ、Ｄ、Ｅ部分有通行權存在，並請求上訴人將各
該土地上建物及障礙物拆除，不得再妨害渠等通行，自屬正當等詞，為其判斷之基礎
。
查上訴人一再辯稱：丙○○於六十七年九月十一日向劉清澤買受一○八－四二一號土
地，庚○○○於八十四年八月十六日向申金陵買受一○八－四二二號土地，辛○○於
七十四年十月一日向范淑瑩買受一○八－四二三號土地，癸○○於八十二年四月十五
日向洪翠蓮買受一○八－四二四號土地，壬○○於六十七年八月二十八日向王金嬌買
受一○八－四二五號土地，渠等未向蕪華公司購買前開土地及其上房屋云云（見第一
審卷五五頁背面、五六頁正面、原審卷第一宗一一八頁背面、一一九頁正面、一三七
頁背面），徵諸卷附前開土地及建築改良物之登記簿謄本，並無上訴人向蕪華公司購
買各該土地及其上房屋之記載（見第一審卷五頁至二九頁、外放證物）。而台灣高等
法院台中分院六十九年度上更(一)字第七一號判決，則係依據房屋預定買賣契約書及其
兩造不爭之事實，認定黃王燕雀、黃傅富美、林夏蘭、張豐倉等人分別向蕪華公司購
買仁和街三七號、三九號、四五號、五九號房屋及其基地（見原審卷第一宗七一頁至
七五頁）似均與本件之上訴人或其前手無涉。乃原審未遑調查審認丙○○及其餘上訴
人之前手買受一○八－四二一號土地等及其上房屋之情形，遽認丙○○由劉清澤受讓
一○八－四二一號土地，係向蕪華公司買受，其餘上訴人係輾轉由蕪華公司取得前開
土地所有權，應同受各該土地上原有負擔之拘束，自嫌率斷。其次，上訴人辯稱：丙
○○、庚○○○、壬○○在系爭土地上之圍牆均係合法建造，辛○○、癸○○在系爭
土地上建物或圍牆之位置與丙○○等三人之圍牆成一直線，均未占用巷道，且被上訴
人曾檢舉渠等在系爭土地上之圍牆屬違章建築，業經台中縣政府工務局認為非屬違章
建築云云，並提出該工務局函二件為證（見第一審卷五六頁、五七頁正面、六四頁、
六五頁、原審卷第一宗一一九頁、一二○頁正面）。而壬○○及庚○○○之前手申金
陵於七十一年四月十一日、丙○○於七十年十一月間，曾向台中縣政府申請建造屋後
建物，經核准有案，又為原審認定之事實。果爾，倘台中縣政府前已核定上訴人之系
爭土地有一部分屬巷道用地，何能嗣後再核准壬○○等三人在該土地上建造建物﹖上
訴人買受一○八－四二一號等土地及其上建物時其前手是否確有約定系爭土地之一部
分應供巷道使用﹖上訴人如何明知或可得而知其所有之系爭土地係屬蕪華公司設置巷
道部分而應受拘束﹖原審未為詳查究明，遽認上訴人就系爭土地應受上開巷道使用約
定之拘束，進而為其不利之判決，亦欠允洽。上訴論旨，指摘原判決不當，求予廢棄
，非無理由。
據上論結，本件上訴為有理由。依民事訴訟法第四百七十七條第一項、第四百七十八
條第一項，判決如主文。
中      華      民      國    八十九    年     十一     月      九      日
                              最高法院民事第八庭
                                  審判長法官  蘇  茂  秋
                                        法官  徐  璧  湖
                                        法官  曾  煌  圳
                                        法官  李  慧  兒
                                        法官  謝  正  勝
      右正本證明與原本無異
                                              書  記  官
中      華      民      國    八十九    年     十一     月    二十二    日


司法院資訊處製作；財團法人民間司法改革基金會備份。
